臺灣高等法院高雄分院刑事判決　　　　 96年度上訴字第229號
上　訴　人
即　被　告　丙○○
　　　　　　　　　　（現於臺灣高雄看守所羈押中）
　　　　　　乙○○
　　　　　　　　　　（現於臺灣高雄看守所羈押中）
共同（義務）
辯護人　　　李慶隆律師
上列上訴人等因違反毒品危害防制條例案件，不服臺灣高雄地方
法院95年度訴字第2894號中華民國95年12月27日第一審判決（起
訴案號：臺灣高雄地方法院檢察署95年度偵字第11598 號、第12
492 號），提起上訴，本院判決如下：
    主  文
原判決關於丙○○部分及乙○○販賣第一級毒品暨執行刑部分，
均撤銷。
丙○○共同販賣第一級毒品，累犯，處有期徒刑拾壹年陸月。扣
案如附表編號所示交易名單貳紙沒收。販賣第一級毒品所得財
物新台幣仟元沒收，如全部或一部不能沒收時，以其與乙○○
之財產連帶抵償。
乙○○共同販賣第一級毒品，累犯，處有期徒刑拾壹年陸月。扣
案如附表編號所示交易名單貳紙沒收。販賣第一級毒品所得財
物新台幣仟元沒收之，如全部或一部不能沒收時，以其與丙○○之財產連帶抵償。
    事  實
一、丙○○前於民國90年間因違反毒品危害防制條例案件，經本
    院91年度上訴字第713 號判決判處有期徒刑9 月確定。又於
    92年間因施用毒品、偽造文書等案件，經台灣高雄地方法院
    分別判處有期徒刑10月、3 月確定，復經裁定應執行有期徒
    刑1 年，並接續執行前開有期徒刑9 月，於93年5 月28日縮
    短刑期假釋出監（縮刑期滿日期為94年1 月19日），嗣經撤
    銷假釋再入監執行殘刑，於94年11月5 日縮刑期滿執行完畢
    。另乙○○則於91年間涉犯詐欺案件，由台灣高雄地方法院
    以91年度易字第3870號判決判處有期徒刑4 月確定，於93年
    6 月23日縮刑期滿執行完畢。
二、丙○○、乙○○與甲○○（經臺灣高雄地方法院判處有期徒
    刑12年，嗣經本院96年度上訴字第1317號改判無罪，尚未確
    定）均明知海洛因係毒品危害防制條例第2 條第2 項第1款
    所定之第一級毒品，依法不得販賣或持有。詎其等基於意圖
    營利，販賣第一級毒品海洛因之犯意聯絡，除由甲○○提供
    第一級毒品海洛因以供販賣外，甲○○並指派乙○○負責接
    聽電話、委由丙○○前往指定地點交付毒品之分工方式販賣
    第一級毒品海洛因，而於95年3 月初某日，甲○○之友人丁○○臨時以電話聯絡甲○○，向其表示欲向其購買數量為新
    台幣（以下同）3 千元之第一級毒品海洛因，其等3 人乃推
    由甲○○負責與丁○○聯絡該次毒品交易事宜，隨後丁○○
    即依甲○○之指示自行前往林園鄉某地點後再以電話聯絡，
    甲○○遂前往引領丁○○前往高雄縣林園鄉○○村○○路18
    9 號7 樓，俟丁○○將前開現金3 千元交予甲○○後，再由
    甲○○將其所購買之第一級毒品海洛因1 包交予丁○○收受
    而既遂，其後甲○○並當場介紹丙○○、乙○○2 人與丁○○認識。嗣於95年4 月25日8 時10分許，經員警持台灣高雄
    地方法院核發之搜索票在上址依法執行搜索而當場查獲丙○○，並扣得丙○○、乙○○與甲○○所有供販賣第一級毒品
    所用之如附表編號之交易名單。（另扣得與上開交易毒品
    無關或不能證明與上開交易毒品有關之附表所示至所示
    物品）。復於同年月30日1 時20分許，再循線前往高雄縣林
    園鄉○○村○○路2 巷2 之4 號內查獲乙○○（另扣得與上
    開交易毒品無關之如附表編號、所示物品）。
三、案經高雄縣政府警察局林園分局報請台灣高雄地方法院檢察
    署檢察官偵查起訴。
    理  由
壹、關於證據能力部分：
一、被告丙○○於95年4 月25日警詢中所為自白，對於本身之證
    據能力：按被告之自白，非出於強暴、脅迫、利誘、詐欺、
    疲勞訊問、違法羈押或其他不正之方法，且與事實相符者，
    得為證據，刑事訴訟法第156 條第1 項定有明文。經查（一
    ）本案固經被告丙○○辯稱其在警詢中遭到承辦員警以腳踹
    、踢云云。然經原審於準備程序中勘驗被告丙○○警詢筆錄
    製作過程，其間除因錄音帶換面、被告丙○○最初表示要選
    任律師、或於筆錄製作期間因被告丙○○打哈欠後各有中斷
    錄音之情形（參見原審95年11月15日準備程序筆錄暨辯護人
    檢附之完整譯文）外，其餘詢問過程均屬連續而未中斷，且
    參以被告丙○○自95年4 月25日下午製作警詢筆錄後，旋於
    同日晚間台灣高雄地方法院檢察署內勤訊問時經檢察官當庭
    檢查其身體，並未發現有何傷痕或瘀血，此有卷附訊問筆錄
    可證（95年度偵字第11598 號卷第53頁），是以被告丙○○
    此部分抗辯尚非有據。（二）被告丙○○之辯護人雖另辯以
    ：承辦員警於訊問之初並未告知被告丙○○應如何選任律師
    、亦未給予其足夠且適當之機會決定是否委請律師到場即逕
    自開始製作筆錄，警詢筆錄製作過程中被告丙○○確有毒癮
    發作之情形，是其警詢陳述應非出於任意性等語。但依原審
    勘驗被告丙○○警詢內容之結果，該次筆錄製作過程係先由
    承辦員警依刑事訴訟法第95條規定告知權利後，被告丙○○
    先表示要委任律師到場，員警乃於同日12時51分暫停詢問並
    中斷錄音，嗣於同日12時55分再經被告丙○○表示無庸選任
    律師後，始由員警重行詢問。顯然被告丙○○於警詢時，員
    警已依法告知得委任辯護人到場，且由被告先則表示要委任
    律師，後又改稱無庸委任，足見其未選任辯護人，乃出於被
    告丙○○之自由意思。再者，被告丙○○在筆錄製作過程雖
    因毒癮發作而有打哈欠、想要嘔吐等情形，然其已先由員警
    詢問是否要中斷詢問、隔日再移送等語，被告丙○○則表示
    可以繼續接受詢問，隨後經員警繼續以一問一答之方式製作
    筆錄，被告丙○○針對員警所提問題尚能完整、連續且清楚
    地回答，且由其供述內容，陳述其本身僅係為甲○○送貨而
    已，以及自己與乙○○、甲○○等人各自分工情形，而否認
    有販賣毒品等情。倘被告因毒癮發作，已達意識不清之程度
    ，其何以能有條理而具體之陳述？何以極力否認有販賣毒品
    之犯行？是被告丙○○於警詢筆錄製作過程雖有毒癮發作之
    情形，然尚不足以影響其自白之任意性，揆諸前揭說明，要
    不得遽認被告丙○○該等自白有遭受不正取供而不具任意性
    之情形，其上開警詢筆錄，自有證據能力。
二、證人丙○○、丁○○等2 人於警詢中證述之證據能力：按被
    告以外之人於檢察事務官、司法警察官或司法警察調查中所
    為之陳述，與審判中不符時，其先前之陳述具有較可信之特
    別情況，且為證明犯罪事實存否所必要者，得為證據，刑事
    訴訟法第159 條之2 定有明文。經查，證人丙○○前於95年
    4 月25日警詢中證稱：甲○○販賣毒品海洛因，乙○○只負
    責聽電話聯絡交易的數量、價錢、時間、地點，然後吩咐我
    依照時間、地點送毒品海洛因交易取錢，甲○○給乙○○和
    我一樣的薪資及提供毒品給乙○○施打等好處等情，嗣於原
    審審理時以證人身分具結後否認上情。至證人丁○○則在警
    詢中指證曾在上開高雄縣林園鄉○○村○○路189 號7 樓，
    經甲○○介紹與被告丙○○、乙○○認識，因此見到他們販
    毒分工，乙○○負責接聽電話，丙○○負責送貨（毒品）交
    易，甲○○負責毒品來源及分工等情，嗣於審理中改稱當日
    所見並非被告2 人云云，是其等2 人於警詢各與其於原審審
    理時之證述不符，本院審酌其等於警詢之證述，較無來自被
    告同庭在場之壓力，而於審理時出於不欲惹事之心態，或故
    為迴護被告，甚而恐因其警詢所述將導致本身所涉他案受有
    刑事訴追之虞，又證人丙○○、丁○○警詢之證述相距案發
    日較近，當時記憶自較深刻，可立即反應所知，不致因時隔
    日久而遺忘案情，綜此以觀，渠等於警詢之證述客觀上應具
    較可信之特別情況，且為證明本案犯罪事實存否所必要，除
    證人丁○○聽聞自甲○○之陳述（交易名單上紅茶、綠茶代
    表什麼意思?），屬於傳聞證據，而被告2 人又否認有證據
    能力，證人甲○○於本院96年7 月20日審理時亦否認與本案
    有關，此項傳聞證據不得為證據外（參考最高法院96年台上
    字第3900號判決），其餘部分依刑事訴訟法第159 條之2 規
    定，其警詢之證言，有證據能力。
三、證人丁○○、劉國明等人偵查中陳述部分：按被告以外之人
    於偵查中向檢察官所為之陳述，除顯有不可信之情況者外，
    得為證據，刑事訴訟法第159 條之1 第項有明文規定。偵
    查中對被告以外之人（包括證人、鑑定人、告訴人、被害人
    及共同被告等）所為之偵查筆錄，或被告以外之人向檢察官
    所提之書面陳述，性質上均屬傳聞證據。惟現階段刑事訴訟
    法規定檢察官代表國家偵查犯罪、實施公訴，依法其有訊問
    被告、證人及鑑定人之權，證人、鑑定人且須具結，而實務
    運作時，檢察官偵查中向被告以外之人所取得之陳述，原則
    上均能遵守法律規定，不致違法取供，其可信度極高，職是
    ，被告以外之人前於偵查中已具結而為證述，除反對該項供
    述得具有證據能力之一方，已釋明「顯有不可信之情況」之
    理由外，不宜以該證人未能於審判中接受他造之反對詰問為
    由，即遽指該證人於偵查中之陳述不具證據能力。本案證人
    丁○○、劉國明等人偵查中具結後所為陳述，其等未曾提及
    檢察官在偵查時有不法取供之情形，依上說明，其等於偵查
    中之證言，除證人丁○○聽聞自甲○○之陳述（交易名單上
    紅茶、綠茶代表什麼意思?），屬於傳聞證據，基於同上理
    由，不得為證據外，其餘部分自均具有證據能力。
四、按高雄縣警察局林園分局之搜索、扣押筆錄、扣押物品目錄
    表，係司法警察本於法定職務製作之證明文書，依刑事訴訟
    法第159條之4第1款規定，得為證據。
貳、關於事實之認定部分：
 一、訊據上訴人即被告丙○○、乙○○2 人雖均坦承於前揭時
     、地分別為警查獲，並各扣得如附表所示物品之事實，惟
     均矢口否認有上揭與甲○○共同販賣第一級毒品海洛因之
     犯行，均辯稱：渠2 人僅係前往高雄縣林園鄉○○村○○
     路189 號7 樓施用毒品、從未販賣毒品；另被告丙○○更
     辯以：伊從未在上址看過扣案如附表編號所示交易名單
     云云。經查：
（一）被告丙○○於警詢中供稱：「（高雄縣林園鄉○○村○○
      路189 號7 樓，何人承租？何人在居住？）是綽號（六和
      ）男子所承租，因六合男子已入獄，所以甲○○叫我和乙○○去居住」、「（你有無販賣毒品海洛因？）我沒有販
      賣海洛因，只替甲○○送毒品海洛因交易而已，實際上是
      甲○○在販賣毒品」、「你替甲○○送毒品海洛因交易，
      有無薪水？薪水為何？）甲○○有發薪水給我，每日新台
      幣700 元－800 元，另外毒品提供我施打…」；並證稱：
      「（乙○○有無販賣毒品海洛因？）乙○○只負責聽電話
      連絡交易的數量及價錢、交易的時間、地點，然後吩咐我
      依照時間、地點送毒品海洛因交易取錢」、「甲○○給乙○○和我一樣的薪資及提供乙○○施打的毒品等好處」等
      語明確。依上開丙○○警詢之自白及證述，係甲○○叫被
      告丙○○、乙○○去高雄縣林園鄉○○村○○路189 號7
      樓居住，甲○○在販賣毒品，被告乙○○負責聽電話，丙○○替甲○○送毒品海洛因，甲○○有發薪水及提供毒品
      供被告丙○○、吳智雄施打。
（二）被告丙○○初於警詢中業已坦稱案發當時伊係由前述7 樓
      以逃生繩自窗戶向下攀爬至5 樓、隨後員警亦以相同方式
      進入5 樓而將之逮獲等語，足認案發之初被告丙○○確係
      位於高雄縣林園鄉○○村○○路189 號7 樓之情無訛；復
      佐以證人即員警劉國明於原審亦到庭具結證稱扣案物品於
      查獲之際均放置在該址客廳桌上等語屬實。而被告丙○○
      於警詢供承交易名單上所記載之「茶」係指交易暗號，觀
      之扣案交易名單，有茶飲及果汁名稱，且名稱甚多，被告
      2 人與甲○○並非從事販賣果汁之生意者，且被告2 人雖
      有施用毒品，但亦不可能有如此之多毒品來源，是此名單
      顯係被告等人販賣毒品之暗號，以降低遭查緝之可能，被
      告丙○○此部分自白自堪採取。
（三）綜合上開被告丙○○自白及證述內容，暨上開交易名單，
      相互印證以觀，足證係由甲○○提供海洛因以供販賣，而
      由乙○○負責接聽電話、再委由丙○○前往指定地點交付
      毒品等分工方式實施販賣毒品。而被告乙○○負責接聽電
      話、被告丙○○前往指定地點交付之行為，均屬販賣毒品
      海洛因犯罪構成要件之行為，是被告丙○○、乙○○自始
      即與甲○○彼此間具有在高雄縣林園鄉○○村○○路189
      號7 樓內販賣第一級毒品海洛因之犯意聯絡、並約定將來
      分工實施販賣毒品之行為。
（四）證人丁○○前於95年3 月初某日，以電話聯絡甲○○表示
      欲購買第一級毒品海洛因，嗣依甲○○之指示自行前往林
      園鄉某處，再由甲○○引領前往高雄縣林園鄉○○村○○
      路189 號7 樓，以此方式購得第一級毒品海洛因之事實，
      已據證人丁○○先後於警詢及偵查中證述綦詳。又刑事實
      務上之對人指認，乃於案發後經由證人（包括被害人、共
      犯或目擊之第三人等）指證並確認犯罪行為人之證據方法
      。現行刑事訴訟法並無關於指認程序之規定，如何由證人
      正確指認犯罪行為人，自應依個案具體情形為適當之處理
      。指認程序固須注重人權之保障，亦須兼顧真實之發現，
      以確保社會正義實現之基本目的。如證人陳述係出於親身
      經歷之見聞所為指認，並依法踐行調查程序後，綜合證人
      於案發時停留之時間及所處環境等各項情況，足資認定其
      確能對被告觀察明白，認知被告行為之內容，該事後依憑
      個人之知覺及記憶所為之指認客觀可信，並非出於不當暗
      示，亦未違悖一般日常生活經驗之定則或論理法則，又非
      單以證人之指認為被告論罪之唯一依據時，即非不得採為
      判決基礎（最高法院95年度台上字第5810號判決意旨參照
      ）。蓋以本件業據證人丁○○證述：伊當天除向甲○○購
      買毒品外，另由甲○○介紹其他2 位成員與伊認識，說明
      渠等販賣毒品分工情形，更向伊表示以後如要購買毒品可
      以直接找其他2 人，然後大家就一起坐下來聊天等情甚詳
      ，足見證人丁○○雖僅前往上址1 次，然因透過甲○○詳
      細介紹、且慮及日後本身亦有陸續購買毒品之必要，是其
      對於甲○○以外之其他2 人自有相當程度之認識，應無輕
      易誤認之虞。是以證人丁○○固於本院審理時證稱：其在
      警詢中雖有指認被告之照片、但渠2 人實際上與當初經由
      甲○○介紹認識之人外型並非相同云云。惟查，本案乃證
      人丁○○前因施用毒品遭警查獲後，於95年6 月28日警詢
      中主動表示欲提供購買毒品來源予員警循線查緝，遂由員
      警提供被告丙○○、乙○○與甲○○等人之彩色半身近照
      供其指認，並經其親自捺印確認無誤，是其為求將來得獲
      有減輕其刑之寬免，當無任意誣指他人致使員警無從循線
      追查之可能。
（五）邇來政府為杜絕毒品氾濫，毒害人民甚深，再三宣導教民
      眾遠離毒品、媒體之報導既深且廣，對於毒品之禁絕，應
      為民眾所熟悉。又政府對於查緝施用、轉讓及販賣毒品無
      不嚴格執行，且販賣毒品罪更係重罪，設若無利可圖，衡
      情一般持有毒品者，當不致輕易將持有毒品交付他人。況
      且，第一級毒品海洛因價格不貲，且販賣毒品係違法行為
      ，非可公然為之，亦無公定之價格，不論任何包裝，均可
      任意分裝增減分量，每次買賣價量，亦可能隨時依雙方間
      之關係深淺、資力、需求量及對行情之認知、來源是否充
      裕、查緝是否嚴緊，購買者被查獲時供述購買對象之可能
      性風險之評估等，因而異其標準，並機動調整，非可一概
      而論，是販賣利得除經坦承犯行或價量俱臻明確外，委難
      查得實情，販賣之人從價差或量差中牟利方式雖異，其意
      圖營利之非法販賣行為則一，是另案被告甲○○係販賣上
      開海洛因圖利，而約定被告丙○○於甲○○販賣毒品時交
      貨給買方、被告乙○○負責接聽電話，而由另案被告甲○○發薪水及提供毒品供被告丙○○、吳智雄施打，據此足
      認本件被告2 人前開販賣第一級毒品海洛因主觀上確有牟
      利意圖。
（六）再證人丁○○前於警詢證稱上開買賣第一級毒品海洛因之
      時間係95年3 月初左右，交易價格為3 千元，嗣偵查中改
      稱交易時間為95年4 、5 月間、於原審改稱95年3 、4 月
      間，於偵查及原審審判中改稱交易價格為2 、3 千元等語
      。本院審酌案發時日距今事隔已久，而證人丁○○警詢中
      所述各節因距離案發日較近，記憶自較深刻，客觀上較具
      有可信性，是本院認被告丙○○、乙○○與甲○○等人係
      於95年3 月初某日以3 千元之代價出售第一級毒品海洛因
      予丁○○1 次，並據此推算渠等販賣第一級毒品海洛因得
      款為現金3 千元之情無訛。
二、綜上所述，本件事證明確，被告2 人前揭販賣第一級毒品海
    洛因之犯行洵堪認定，應依法論科。
參、關於論罪科刑部分：
 一、本案相關之法律比較適用：
      行為後法律有變更者，適用行為時之法律。但行為後之法
      律有利於行為人者，適用最有利於行為人之法律，刑法第
      2 條第1 項定有明文。查被告於前開行為後，刑法第28條
      、第47條業經總統於94年2 月2 日修正公布，並依刑法施
      行法第10條之1 規定自95年7 月1 日施行。職是，本件自
      應就被告行為前、後相關法律有修正者，依前揭規定加以
      比較適用。茲說明如下：
（一）修正前刑法第28條原規定：「二人以上共同實『施』犯罪
      之行為者，皆為正犯」，修正後則改為「二人以上共同實
      『行』犯罪之行為者，皆為正犯」。原「實施」之概念，
      包含陰謀、預備、著手及實行等階段之行為，修正後僅共
      同實行犯罪行為始成立共同正犯，是新法共同正犯之範圍
      已有所限縮，排除陰謀犯、預備犯之共同正犯。比較新舊
      法，以適用新法對被告有利。
（二）修正前刑法第47條原規定：「受有期徒刑之執行完畢，或
      受無期徒刑或有期徒刑一部之執行而赦免後，五年以內再
      犯有期徒刑以上之罪者，為累犯，加重本刑至二分之一」
      ，嗣修正為：「受徒刑之執行完畢，或一部之執行而赦免
      後，五年以內故意再犯有期徒刑以上之罪者，為累犯，加
      重本刑至二分之一」，將累犯成立之要件限於5 年內「故
      意」再犯有期徒刑以上之罪者，始有加重其刑規定之適用
      。經比較修正前、後關於累犯之規定，當以修正後之規定
      較有利於被告。
（三）修正前刑法第64條第2 項、第65條第2 項規定，死刑得減
      為無期徒刑、或為15年以上有期徒刑；無期徒刑得減為7
      年以上有期徒刑，依修正後規定死刑僅得減為無期徒刑；
      無期徒刑僅得減為20年以下15年以上有期徒刑，故以修正
      前規定較有利於被告。
（四）修正前刑法第59條原規定「犯罪之情狀顯可憫恕者，得酌
      量減輕其刑」，修正後則改為「犯罪之情狀顯可憫恕，認
      科以最低度刑仍嫌過重者，得酌量減輕其刑」，惟依該條
      修正理由乃謂依實務見解，本條係關於裁判上減輕之規定
      ，必於審酌一切之犯罪情狀，在客觀上顯然足以引起一般
      同情，認為縱予宣告法定最低刑度猶嫌過重者，始有其適
      用。故乃增列文字將此適用條件予以明文化。由是可知，
      修正前後有關本條酌減之規定對行為人並無有利或不利之
      差異，當無比較新舊法之問題，附此敘明。
（五）按被告犯罪後法律有變更，而比較行為時及裁判時之法律
      時，應就與罪刑有關之共犯、未遂犯、結合犯以及累犯加
      重、自首減輕、暨其他法定加減原因與加減例等一切情形
      ，比較其全部之結果，而為整體之適用，不能割裂而分別
      適用新舊法有利之條文（最高法院95年度台上字第3735號
      判決意旨參照）。本件經依前述是否論以共犯、累犯、及
      依法減輕其刑等規定合併比較之結果，由於本件被告2 人
      無論依修正前、後刑法第28條、第47條規定均成立共犯、
      累犯，然渠等所犯販賣第一級毒品之罪則因減輕其刑後得
      減至15年以下有期徒刑，故應以修正前刑法相關規定較有
      利於被告而作為被告論罪科刑之依據。
二、查海洛因係毒品危害防制條例第2 條第2 項第1 款所定之第
    一級毒品，依法不得持有、施用及販賣。核被告丙○○、乙○○所為，均係違反毒品危害防制條例第4 條第1 項之販賣
    第一級毒品既遂罪。被告丙○○、乙○○2 人與甲○○就前
    開犯行，彼此間有犯意聯絡及行為分擔，為共同正犯。又被
    告2 人販賣第一級毒品海洛因前持有海洛因之低度行為，應
    為販賣之高度行為所吸收，均不另論罪。另本件被告2 人販
    賣毒品數量尚非甚鉅，與其他販毒集團可輕易獲得厚利之情
    形相較，實屬情輕法重，揆其犯罪情狀客觀上顯有堪予憫恕
    之處，本院如逕以宣告最低度之刑罰，猶嫌過重，爰依刑法
    第59條規定分別酌減其刑。又被告丙○○前因違反毒品危害
    防制條例、偽造文書等案件，於94年11月5 日縮刑期滿執行
    完畢；另被告乙○○則因涉犯詐欺案件，於93年6 月23日縮
    刑期滿執行完畢，有臺灣高等法院被告前案紀錄表2 件附卷
    足憑，是其等前受有期徒刑執行完畢後，5 年內故意再犯有
    期徒刑以上之本罪，均為累犯，應依修正前刑法第47條規定
    均論以累犯，並就渠等所犯販賣第一級毒品罪罰金刑部分加
    重其刑，並先加後減之，至於法定刑為死刑及無期徒刑部分
    ，依修正前刑法第64條第1 項及同法第65條第1 項規定不得
    加重，僅依第59條酌減其刑。
三、原審論處被告2 人共同販賣第一級毒品罪責，固非無見。惟
    查：（一）被告2 人犯罪時間，有如前述，依證人丁○○於
    警詢之證述，係95年3 月初某日，而原判決係以證人丁○○
    於原審之證述而認定係95年3 、4 月間某日。但原審判決就
    證人丁○○購買毒品之金額係以該證人前於警詢陳述交易價
    格為3 千元，嗣於偵查及原審審理中則改稱2 、3 千元等語
    ，而審酌案發時日距原審審理時事隔已久，證人丁○○警詢
    中所述各節因距離案發日較近，記憶自較深刻，客觀上較具
    有可信性，認定被告丙○○、乙○○與甲○○等人係以3 千
    元之代價出售第一級毒品海洛因予丁○○1 次為由，據此認
    定其等販賣第一級毒品海洛因得款為現金3 千元。前後論證
    不一，容有未洽。（二）修正前刑法第28條原規定：「二人
    以上共同實『施』犯罪之行為者，皆為正犯」，修正後則改
    為「二人以上共同實『行』犯罪之行為者，皆為正犯」。原
    「實施」之概念，包含陰謀、預備、著手及實行等階段之行
    為，修正後僅共同實行犯罪行為始成立共同正犯，是新法共
    同正犯之範圍已有所限縮，排除陰謀犯、預備犯之共同正犯
    ，自有比較新舊法之問題（參考最高法院96年度台上字第
    934 號、第3773號判決）。原判決認此僅為文字之修正，非
    法條之構成要件或法律效果發生變動，故非屬法律之變更，
    不生比較新舊法之問題等語，所持見解，亦有可議。（三）
    按毒品危害防制條例第19條第1 項固規定「犯第4 條至第9
    條、第12條、第13條或第14條第1 項、第2 項之罪者，其供
    犯罪所用或因犯罪所得之財物，均沒收之，如全部或一部不
    能沒收時，追徵其價額或以其財產抵償之」。但共同正犯之
    犯罪所得為現款時，因係合併計算，且於全部或一部不能沒
    收時，以其財產抵償之，為避免執行時發生重複沒收、抵償
    之情形，故各共同正犯之間係採連帶沒收主義，於裁判時僅
    諭知連帶沒收，不得就全體共同正犯之總所得，對各該共同
    正犯分別重複諭知沒收（最高法院95年度台上6051號、64
    82號參考）。原判決就被告2 人共同販賣毒品所得3 千元，
    雖分別諭知沒收，如全部或一部不能沒收時，以其財產抵償
    之旨，但未諭知以被告2 人之財產連帶抵償之，亦有未當。
    被告2 人上訴意旨均否認販賣第一級毒品海洛因，雖均不足
    取，但原判決就被告丙○○部分及被告乙○○販賣第一級毒
    品部分，既有上開可議之處，仍無可維持，應將原判決就被
    告丙○○部分及被告乙○○販賣第一級毒品部分均撤銷改判
    ，被告乙○○應執行刑部分，亦失所附麗，應併撤銷，爰分
    別審酌被告丙○○、乙○○2 人之素行、犯罪動機、目的及
    手段，又渠等販賣毒品數量尚非甚鉅，與其他販毒集團可輕
    易獲得厚利之情形相較，本案犯罪所生危害尚非重大，惟犯
    罪後猶飾詞否認販賣毒品犯行、未見悔意，仍如原審分別量
    處如主文所示之刑。
四、又依毒品危害防制條例第18條第1 項規定，得諭知沒收並銷
    燬之者，以查獲之毒品及專供製造或施用毒品之器具為限，
    並不及於毒品之外包裝，而毒品之外包裝有防止毒品裸露，
    逸出及潮濕之用，並便於攜帶及運輸，其係供運輸毒品所用
    之物品，應依毒品危害防制條例第19條第1 項規定宣告沒收
    之（最高法院92年台上字第1288號判決意旨參照）。附表編
    號所示交易名單2 紙均為被告等人所有、且係用供本件販
    賣毒品犯罪所用之物，併依同條例第19條第1 項前段規定宣
    告沒收。又刑法沒收之物，雖指原物，但金錢為代替物，重
    在兌換價值，而不在原物，自難拘泥於沒收原物之理論，認
    沒收販賣毒品所得之金錢，以當場查獲扣押者為限，且毒品
    危害防制條例第19條第1 項係刑法第38條第1 項第3 款、第
    3 項但書之特別規定，政府為肅清毒品，貫徹禁政，既設專
    條，採義務沒收主義，揆諸立法主意旨，當不致有此限制，
    故販賣毒品所得之金錢，苟能認定其係販賣毒品所得之款（
    例如販毒所得之款，業經消費寄託或消費借貸與他人，則應
    認該販毒所得之款仍屬存在），不以當場查獲扣押者為限，
    此有最高法院66年度第8 次刑事庭會議決議可資參照。是依
    前開決議意旨，販賣毒品所得之金錢，無論已否扣案，如仍
    屬存在，即應依法沒收。本件被告等人販賣第一級毒品總計
    得款3 千元部分雖未扣案，然無證據證明已不存在，仍應依
    毒品危害防制條例第19條第1 項諭知沒收，如全部或一部不
    能沒收時，以其等財產連帶抵償之。
五、另查，本案雖另扣得如附表編號至所示物品，然其中附
    表編號所示之物品，業於本案被告乙○○非法持有第二級
    毒品罪確定判決部分宣告沒收。其中編號至所示物品尚
    乏積極事證足認與被告2 人前揭販賣第一級毒品予丁○○之
    犯罪事實相涉。另編號至所示物品則係被告2 人分別供
    己施用毒品所用之物，且其中編號至部分業據原審法院
    95 年 度訴字第3201號判決宣告沒收銷燬在案，從而該等扣
    案物品實乃攸關被告等人是否另涉有其他犯罪之證物，如宣
    告沒收銷燬，恐將造成其前述犯行因證據滅失而有難以論斷
    之虞，是以未可就上開扣案物品逕予諭知沒收銷燬為當。至
    編號所示第一級毒品海洛因1 包雖與本案販賣毒品事實無
    涉，然既屬違禁物、且經檢察官於起訴書中併予聲請宣告沒
    收銷燬，業經原審法院另以裁定就該包毒品諭知沒收銷燬，
    附此敘明。
肆、不另為無罪部分：
  一、公訴意旨另以：被告丙○○、乙○○2 人與甲○○另基於
      販賣第一級毒品海洛因之概括犯意聯絡，自95年2 月間起
      至4 月間，以高雄縣林園鄉○○村○○路189 號7 樓為據
      點，由吳崇柏負責取得海洛因、找尋買主，另由乙○○負
      責在該處接聽毒品買家電話確認訂單後，再吩咐丙○○負
      責將海洛因送至高雄縣林園鄉○○路全國加油站後產業道
      路、沿海路圓林園飯店後產業道路及海軍陸戰隊中正堂旁
      之墓園產業道路等處交付買主，以此方式分工共同販賣第
      一級毒品海洛因多次。因認被告丙○○、乙○○2 人就此
      部分亦違反毒品危害防制條例第4 條第1 項販賣第一級毒
      品罪嫌云云。
  二、按犯罪事實應依證據認定之，無證據不得認定其犯罪事實
      。又不能證明被告犯罪者，應諭知無罪之判決，刑事訴訟
      法第154 條第2 項、第301 條第1 項分別定有明文。所謂
      證據，係指足以認定被告確有犯罪行為之積極證據而言，
      該項證據自須適合於被告犯罪事實之認定，始得採為斷罪
      資料。苟積極證據不足為不利於被告事實之認定時，即應
      為有利於被告之認定，更不必有何有利之證據，最高法院
      29年上字第3105號、30年上字第816 號分別著有判例可資
      參照。本件公訴人因認被告丙○○、乙○○就此同涉有販
      賣第一級毒品罪嫌，無非係以被告丙○○前於警詢之陳述
      及扣案筆記本、交易名單等為其論據。然承前所述，前開
      交易名單僅堪證明被告丙○○、乙○○與甲○○彼此間有
      販賣第一級毒品海洛因之犯意聯絡，尚未可積極推認渠等
      果有著手實施販賣毒品之舉。另查，扣案筆記本內容亦僅
      粗略記載不詳第三人之綽號、同時在一旁簡單記載阿拉伯
      數字，其意晦澀難明，是否確為被告等人販賣毒品之交易
      紀錄，猶未可知，尚不得依此遽認渠等果有起訴書所載其
      餘販賣第一級毒品犯行。再細觀被告丙○○於警詢中亦僅
      概略陳述渠等彼此分工情形，而未能明確指述各次交易之
      時間、地點、數量及價格等重要犯罪事實，亦難據此證明
      被告丙○○、乙○○2 人確涉有此部分販賣第一級毒品之
      舉，即不得遽為不利於渠等之認定，惟因檢察官認其與前
      開有罪部分具有修正前刑法連續犯之裁判上一罪關係，揆
      諸首揭判例意旨及說明，爰不另為無罪之諭知，併予敘明
      。
伍、被告乙○○非法持有第二級毒品，經原審法院判處有期徒刑
    3月部分，業經被告撤回上訴而告確定，併此敘明。
據上論結，應依刑事訴訟法第369 條第1項前段、第364 條、第
299 條第1 項前段，毒品危害防制條例第4 條第1 項、第19 條
第1 項，刑法第2 條第1 項、第11條、第59條，修正前刑法第28
條、第47條、第51條第5 款，判決如主文。
本案經檢察官彭南雄到庭執行職務。
中　　華　　民　　國　　96　　年　　10　　月　　31　　日
          　　    　  刑事第六庭  審判長法  官  王憲義
                          　    　　    法  官  張盛喜
                        　　　          法  官  邱永貴
以上正本證明與原本無異。
如不服本判決應於收受本判決後10日內向本院提出上訴書狀，其
未敘述上訴理由者，並得於提起上訴後10日內向本院補提理由書
狀（均須按他造當事人之人數附繕本）「切勿逕送上級法院」。
中　　華　　民　　國　　96　　年　　10　　月　　31　　日
                           　    　　   書記官  唐奇燕
附錄本判決論罪科刑之法條：
毒品危害防制條例第4條第1項
製造、運輸、販賣第一級毒品者，處死刑或無期徒刑；處無期徒
刑者，得併科新臺幣1 千萬元以下罰金。
附表：
┌──┬────────────┬─────────┬───────────┐
│編號│查獲物品名稱、數量      │  查獲地點        │沒收依據              │
├──┼────────────┼─────────┼───────────┤
│    │交易名單2張             │高雄縣林園鄉西溪村│供販賣毒品所用之物，依│
│  │                        │半路189 號7樓   │毒品危害防制條例第19條│
│    │                        │                  │第1項沒收             │
├──┼────────────┼─────────┼───────────┤
│    │第二級毒品甲基安非他命1 │同上              │係查獲之毒品，原審依毒│
│  │小包（驗前淨重0.04公克、│                  │品危害防制條例第18條第│
│    │驗後淨重0.03公克）      │                  │1項 沒收銷燬          │
├──┼────────────┼─────────┼───────────┤
│    │第一級毒品海洛因2 小包（│同上              │雖係查獲之毒品，惟與本│
│  │驗後合計淨重0.07公克、空│                  │案無涉，原審另以裁定沒│
│    │包裝總重0.34公克）      │                  │收銷燬                │
├──┼────────────┼─────────┼───────────┤
│  │筆記本4本               │同上              │核與本案無涉，不予沒收│
├──┼────────────┼─────────┼───────────┤
│  │行動電話9支             │同上              │同上                  │
├──┼────────────┼─────────┼───────────┤
│  │空夾鏈袋6 個            │同上              │同上                  │
├──┼────────────┼─────────┼───────────┤
│    │注射針筒14支            │同上              │核與本案無涉、且另經原│
│  │                        │                  │審95年度訴字第3201號判│
│    │                        │                  │決宣告沒收銷燬，爰不予│
│    │                        │                  │沒收                  │
├──┼────────────┼─────────┼───────────┤
│  │寫有「雄」字之殘渣袋20只│同上              │同上                  │
├──┼────────────┼─────────┼───────────┤
│  │寫有「君」字之殘渣袋20只│同上              │同上                  │
├──┼────────────┼─────────┼───────────┤
│  │殘留第一級毒品海洛因之殘│同上              │同上                  │
│    │渣袋12只                │                  │                      │
├──┼────────────┼─────────┼───────────┤
│  │第一級毒品海洛因1小包   │高雄縣林園鄉林內村│核與本件販賣毒品無涉，│
│    │                        │林內路2巷2之4號   │爰不予沒收            │
├──┼────────────┼─────────┼───────────┤
│  │注射針筒5支             │同上              │同上                  │
└──┴────────────┴─────────┴───────────┘
